---
title: "SITUACIÓN DE LOS SERVICIOS HOSPITALARIOS EN LA CONSULTA INTERNA EN LA CIUDAD DE GUATEMALA"
output: html_notebook
---
### Carga de archivo tipo SPSS

Proceso para agregar a R-Studio el archivo descargado de https://www.ine.gob.gt/estadisticas-hospitalarias/ del Instituto Nacional de Estadística.

### Instrucciones:
Para cargar un archivo tipo .spss (SPSS) en R-Studio, debe seguir estos pasos:

**Paso 1:** Instalar el paquete necesario
Instalar el paquete "haven", que permite importar archivos SPSS para realizarlo abra R-Studio y ejecute el siguiente comando:

```{r}
library(haven)
```

**Paso 2:** Importar el archivo SPSS, asegúrese de colocar el archivo en la misma carpeta en donde guarda el cuaderno de trabajo.

```{r}
data_principal <- read_sav("MedicinaInternaINE.sav")
```

**Paso 3:** Verificar que la importación de los datos se haya realizado de forma correcta, utilizar la función head() para observar las primeras filas del conjunto de datos.

```{r}
head(data_principal)
```
o bien, puede vistualizarse los datos en una nueva ventana, ejecutando el código View()
```{r}
View(data_principal)
```



