---
title: "SITUACIÓN DE LOS SERVICIOS HOSPITALARIOS EN LA CONSULTA INTERNA EN LA CIUDAD DE GUATEMALA"
output: html_notebook
---
### Carga de archivo tipo SPSS

Proceso para agregar a R-Studio el archivo descargado de https://www.ine.gob.gt/estadisticas-hospitalarias/ del Instituto Nacional de Estadística, fecha: 2022.

### Instrucciones:
Para cargar un archivo tipo .spss (SPSS) en R-Studio, debe seguir estos pasos:

**Paso 1:** Instalar el paquete necesario
Instalar el paquete "haven", que permite importar archivos SPSS para realizarlo abra R-Studio y ejecute el siguiente comando:

```{r}
library(haven)
```

**Paso 2:** Importar el archivo SPSS, asegúrese de colocar el archivo en la misma carpeta en donde guarda el cuaderno de trabajo.

```{r}
#prueba  <- read_sav("ServiciosInternosHospitalesINE.sav")
a_2018 <- read_sav("2018.sav")
a_2019 <- read_sav("2019.sav")
a_2020 <- read_sav("2020.sav")
a_2021 <- read_sav("2021.sav")
a_2022 <- read_sav("2022.sav")
```

**Paso 3:** Verificar que la importación de los datos se haya realizado de forma correcta, utilizar la función head() para observar las primeras filas del conjunto de datos.

```{r}
print(a_2018)
head(a_2019)
head(a_2020)
head(a_2021)
head(a_2022)
```
Unir los datos de los 5 años propuestos.
```{r}
# Unir los data frames usando rbind
a_total <- rbind(a_2018, a_2019, a_2020, a_2021, a_2022)
options(scipen = 999)

# Ver el resultado
print(a_total)

```

o bien, puede vistualizarse los datos en una nueva ventana, ejecutando el código View()
```{r}
View(a_total)
```

### **Ejecución del algoritmo APRIORI **
El algoritmo Apriori es una técnica de minería de datos utilizada para encontrar patrones de asociación en grandes conjuntos de datos. 

**Generación de Conjuntos de Ítems Frecuentes:**

- El algoritmo comienza identificando los conjuntos de ítems frecuentes de un solo ítem (con soporte mayor o igual a un umbral mínimo).
- Luego, se generan conjuntos de ítems de tamaño 2, 3, y así sucesivamente, combinando los ítems frecuentes.
- En cada iteración, se filtran los conjuntos de ítems que no cumplen con el umbral de soporte.

**Uso de la Propiedad de Apriori:**

La propiedad de Apriori establece que si un conjunto de ítems es frecuente, todos sus subconjuntos también deben serlo. Esto permite reducir el número de combinaciones a evaluar, ya que si un subconjunto no es frecuente, no se necesita considerar el conjunto que lo incluye.

**Generación de Reglas de Asociación: **

- Una vez que se han identificado los conjuntos de ítems frecuentes, se generan reglas de asociación a partir de estos conjuntos.
- Se evalúa cada regla utilizando la medida de confianza para determinar su relevancia.

**Filtrado de Reglas:**

Finalmente, se pueden aplicar umbrales de confianza y soporte para filtrar las reglas menos relevantes, quedándose solo con las más significativas.

A continuación, se ejecuta el algoritmo APRIORI para generar reglas de asociación a partir de un conjunto de datos data_medicina_interna, para inicializar el proceso de análisis de reglas.

Se utilizará un umbral mínimo de soporte del 20% (Significa que solo se considerarán las reglas que aparezcan en al menos el 20% de las transacciones. ), y el umbral mínimo de confianza (Significa que solo se generarán reglas donde la confianza sea del 50% o más).

**Importando la librería arules: **

La librería arules en R es una herramienta especializada para la minería de datos, enfocada en la generación de reglas de asociación a partir de grandes conjuntos de datos. Permite identificar patrones de compra frecuentes, calcular medidas como soporte y confianza, y manejar datos en formato de transacciones. Implementa el algoritmo Apriori para descubrir conjuntos de ítems frecuentes y facilita la visualización y filtrado de las reglas generadas, siendo especialmente útil en análisis de cesta de compras, recomendaciones de productos y detección de fraudes.

Ejecutar el código para activar la librería arules.
Nota: Si la librería no se encuentra instalada, ejecutar el código install.packages("arules")

```{r}
library(arules)
```

Ejecutar el código pra activar la librería dplyr. La librería dplyr es una herramienta fundamental para la manipulación y transformación de datos. Proporciona un conjunto de funciones intuitivas y eficientes que permiten realizar operaciones comunes de manera más sencilla y legible.

Ejecutar el código para activar la librería dplyr
Nota: Si la librería no se encuentra instalada, ejecutar el código install.packages("dplyr")


```{r}
library(dplyr)
```
Aplicando las reglas del algoritmo Apriori en toda la base de datos

```{r}
a_reglas <- apriori(a_total, parameter = list(support=0.2, confidence=0.5))
options(scipen = 999)
inspect(a_reglas[401:500])
```
Sectorizando los datos para seleccionar las columnas de género, causa de atención, edad, tratamiento recibido.

```{r}
a_sector <- a_total[, c(1, 3, 8, 9, 10)]  
a_reglas_sector <- apriori(a_total, parameter = list(support=0.2, confidence=0.5))
inspect(a_reglas_sector[0:100])
#inspect(a_reglas_sector[51:100])
#inspect(a_reglas_sector[101:150])
```

Verificando los datos NA en la base de datos

```{r}
total_na <- sum(is.na(a_total))
print(total_na)

```
Generando un itemset para sexo = mujer

```{r}
a_total$SEXO <- as.factor(a_total$SEXO)
data_mujer <- subset(a_total, SEXO == 2)
reglas_mujer <- apriori(data_mujer, parameter = list(support=0.2, confidence=0.5))
inspect(reglas_mujer[0:100])

```
Exportar a Excel las reglas

```{r}
install.packages("writexl")
library(writexl)
# Convertir las reglas a un data frame
#reglas_mujer <- as.data.frame(inspect(reglas_mujer))

# Exportar a un archivo Excel
#write_xlsx(reglas_mujer, "reglas_mujer.xlsx")
```
Generando un itemset para sexo = hombre

```{r}
a_total$SEXO <- as.factor(a_total$SEXO)
data_hombre <- subset(a_total, SEXO == 1)
reglas_hombre <- apriori(data_hombre, parameter = list(support=0.2, confidence=0.5))
inspect(reglas_hombre[0:100])
```

Itemset para causa de atención, sexo, días de estancia

```{r}
csd <- a_total[,c(4,3,10)]
reglas_csd <- apriori(csd, parameter = list(support=0.2, confidence=0.5))
inspect(reglas_csd[0:6])
```


### **Ejecución del algoritmo FP-Growth  **
Para ejecutar el algoritmo FP-Growth en R, se cargan las siguientes librerías:

**Arules**

Esta es la librería más común para realizar análisis de reglas de asociación, que incluye implementaciones de FP-Growth.

```{r}
library(arules)
```


**Fim4r **

La librería fim4r en R implementa algoritmos de minería de patrones frecuentes, incluido el algoritmo FP-Growth. Esta librería es especialmente útil para trabajar con grandes conjuntos de datos y proporciona una interfaz sencilla para ejecutar varios algoritmos de minería de datos.

```{r}
library(fim4r)
```

Ahora, ejecutamos el algoritmo FP-Growth para análisis de reglas, las cuales se incluye toda la data, con la finalidad de encontrar patrones y relaciones interesantes acerca de los servicios hospitalarios en consulta interna.

```{r}
reglas_fpg <- fim4r(a_total, method = "fpgrowth", target="rules", supp = .2, conf = .5)
```
Visualizar las reglas en un data frame

```{r}
reglas_fp_frame <- as(reglas_fpg, "data.frame")
View(reglas_fp_frame)
```

**Sectorizando datos para análisis FP-Growth**

Ahora se sectorizan los datos para analizar comportamientos que involucren las variables de mes, días de estancia, sexo, pueblo de pertenencia (grupo etnico al que pertenece), causa de atención, departamento de residencia y condición de egreso.

Analizando estas variables se pretende encontrar, ¿Qué personas padecen mayor parte de enfermedades? y ¿Qué enfermedades aqueja más a la población.

```{r}
data_sec_fp <- subset(a_total, CAUFIN =="U071")
data_sec_fp2 <- data_sec_fp[,c(1,2,3,4)] 
head(data_sec_fp2)
```

Alicando el algoritmo a la data sectorizada
```{r}
reglas_sfpg <- fim4r(data_sec_fp2, method = "fpgrowth", target="rules", supp = .2, conf = .5)
```
Visualizando la data sectorizada

```{r}
reglas_sfp_frame <- as(reglas_sfpg, "data.frame")
View(reglas_sfp_frame)
```

Sectorizando como pivote, pueblo de pertenencia = a maya y garífuna

```{r}
data_sec_fpr2 <- subset(a_total, CONDIEGRES == 2)
data_secc_fpr2 <- data_sec_fpr2[,c(1,3, 6, 10)] 
head(data_secc_fpr2)
reglas_sfpgr2 <- fim4r(data_secc_fpr2, method = "fpgrowth", target="rules", supp = .2, conf = .5)
reglas_sfpgr2_frame <- as(reglas_sfpgr2, "data.frame")
View(reglas_sfpgr2_frame)

```
### Análisis de Clúster
El análisis de clúster es una técnica de minería de datos y aprendizaje automático que se utiliza para agrupar un conjunto de objetos o datos en grupos (o "clústeres") basándose en características similares.

El objetivo principal es que los objetos dentro de un mismo clúster sean más similares entre sí que aquellos en otros clústeres.

**K -means** 

K-means es un algoritmo de agrupamiento (clustering) ampliamente utilizado en minería de datos y aprendizaje automático. Su objetivo es dividir un conjunto de datos en K clústeres (grupos) en los que los elementos dentro de cada clúster son más similares entre sí que con los de otros clústeres.

- K-means es un algoritmo no supervisado, lo que significa que no necesita etiquetas o categorías predefinidas para los datos.
- Cada clúster se representa mediante un centroide, que es el punto medio (promedio) de todos los puntos en ese clúster.
- El usuario debe especificar el número de clústeres (K) antes de ejecutar el algoritmo.

Para ejecutar el algoritmo K-means, se necesita en primer lugar la instalación de las bibliotecas requeridas.

Ejecute la biblioteca ggplot2, si la misma no está instalada, ejecute la instalación con el comando install.packages("ggplot2")y posteriormente ejecutar el comando library("ggplot2")

```{r}
library(ggplot2)
library(ggplot2)
```

Iniciando el proceso de Clusterización

```{r}
clus_r1 <- a_total[,c(1,3, 6, 10)] 
c_reglas<- apriori(clus_r1, parameter = list(support=0.2, confidence=0.5))

cluser_r1 <- kmeans(clus_r1, centers = 4)

ggplot(clus_r1, aes(x = DIASESTANCIA, y = EDAD, color = as.factor(cluster$cluster)))+
  geom_point()+
  geom_point(data = as.data.frame(cluster$centers), aes(x=DIASESTANCIA, y = EDAD), color = "black", size=4, shape=17)+
  labs(title = "Dias estancia vs sexo")+
  theme_minimal()

```


Agrupamos la data de importancia

```{r}
filtro_clus <- a_total %>%
    filter(SEXO == 2, DIASESTANCIA>2, DIASESTANCIA!=999) %>%  
  select(SEXO, CAUFIN)
head(filtro_clus)
View(filtro_clus)
```

Para elegir el valor adecuado de clústers, se utilizará la función fviz_nbclust del paquete "factoextra" 

La función “fviz_nbclust()” genera una gráfica que muestra los valores de un criterio de selección, como el índice de silueta o el método de la suma de cuadrados internos (SSB/SSW), en función del número de clusters. El objetivo es encontrar el punto en la gráfica donde el criterio de selección alcanza su valor máximo o donde se produce un cambio significativo. Este punto indica el número óptimo de clusters para el conjunto de datos.

Para lograrlo, se ejecutará el siguiente código

```{r}
library(factoextra)
fviz_nbclust(filtro_clus, kmeans, method = "wss") + geom_vline(xintercept = 4, linetype = 2)
```

Cálculo de agrupación k-means

```{r}
# Contar la cantidad de puntos de datos únicos
puntos_unicos <- unique(filtro_clus)
cantidad_unicos <- nrow(puntos_unicos)

# Imprimir la cantidad de puntos de datos únicos
print(paste("Cantidad de puntos de datos únicos:", cantidad_unicos))

# Ajustar el número de clústeres
k <- min(2, cantidad_unicos)  # Ajustar según el número de observaciones
print(k)

# Ejecutar kmeans
resultado_kmeans <- kmeans(puntos_unicos[, -c(2)], centers = k, nstart = 25)  # Excluir la columna SEXO
```
```{r}
set.seed(123)
km.res <- kmeans(filtro_clus, 2, nstart = 50)
```


